【裁判字號】    97,家聲,79
【裁判日期】    971201
【裁判案由】    變更子女姓氏
【裁判全文】
臺灣花蓮地方法院民事裁定              97年度家聲字第79號
聲  請  人  甲○○
相  對  人  乙○○
上列當事人，聲請變更子女姓氏事件，本院裁定如下：
    主  文
准黎俊邑（男，民國○○年○月○○日生，身分證統一編號：Ｚ00000
0000號）變更姓氏為「吳」。
程序費用由聲請人負擔。
    理  由
一、聲請意旨略以：黎俊邑為聲請人甲○○與相對人乙○○之次
    子，因聲請人甲○○與相對人乙○○已於96年5月2日離婚，
    黎俊邑自幼注意力不足，伴有過動行為，聲請人擬攜往日本
    求學，恐因姓氏問題在日本與人衝突，爰聲請本院宣告變更
    子女姓氏。
二、按有下列各款情形之一，且有事實足認子女之姓氏對其有不
    利之影響時，父母之一方或子女得請求法院宣告變更子女之
    姓氏為父姓或母姓：一、父母離婚者。二、父母之一方或雙
    方死亡者。三、父母之一方或雙方生死不明滿三年者。四、
    父母之一方曾有或現有未盡扶養義務滿二年者，民法第1059
    條第5項定有明文。
三、經查：依民法前揭規定可認，凡有事實足認該子女原從之姓
    氏，對於該子女人格成長或繼嗣、財產、名譽、自尊、親情
    互動等有明顯不利之影響或背離民間習慣（如招贅婚之從母
    姓的習慣等）者，宜使其在合乎上列規定之要件下，仍有更
    易其姓氏之機會，以保障子女人格權之行使及兼顧長期負擔
    扶養義務之一方的權益。而民法第1059條第5項所規定之「
    有事實足認子女之姓氏對其有不利之影響」，其法條規定較
    為抽象，故實質內容必須透過解釋予以補充，民法規範父母
    子女間之法律關係，向以追求與維護子女之最佳利益為最優
    先考量，藉以實現憲法保障子女人格權益之價值，此為司法
    院大法官釋字第365號、第587號解釋理由書所闡述，亦為近
    來民法親屬編修法時所遵循，至於如何以子女最佳利益為考
    量，必須綜合家庭狀況、親權行使、子女人格成長等整體情
    狀予以審酌，如認變更姓氏對子女為最有利時，相對而言，
    原姓氏對子女自屬有不利之影響，乃為當然。另查，姓氏屬
    姓名權而為人格權之一部分，具有社會人格之可辯識性，除
    與身分安定及交易安全有關外，尚有家族制度之表徵，因此
    始賦予父母選擇權，惟因應情勢變更，倘有事實足認子女之
    姓氏對其有不利之影響時，父母之一方或子女自得請求法院
    宣告變更子女之姓氏為父姓或母姓。查本件聲請人所主張其
    與相對人乙○○已於96年5月2日離婚之事實，業據聲請人所
    提戶籍謄本記事欄在卷可稽，而黎俊邑自幼注意力不足，伴
    有過動行為，亦有同心診所診斷證明書乙份附卷可按，是聲
    請人之主張，堪信為真實。因此，本院審酌聲請人將攜子黎
    俊邑赴日求學，恐不從母姓遭日本同學譏笑，引發其過動病
    情加劇，且考量聲請人之生父乙○○經本院合法通知拒不到
    庭陳述意見，顯見對黎俊邑改姓之事漠不關心，參以相對人
    尚有長子黎伯彥可傳承其香火等情，可認聲請人若變更為其
    母親之姓氏將符合其生活，對其亦較為有利，反之，若保留
    原來姓氏對聲請人則顯然有不利之影響，故聲請人之請求核
    與前揭法律規定尚無不合，就此部應予允許，爰裁定如主文
    所示。
四、爰依非訟事件法第21條第1項前段，裁定如主文。
中    華    民    國    97    年    12    月    1     日
                  家事法庭      法  官  沈士亮
以上正本係照原本作成。
如對本裁定抗告，須於裁定送達後10日之不變期間內，向本院提
出抗告狀，並繳納抗告費新臺幣1,000元。
中    華    民    國    97    年    12    月    1     日
                                書記官  陳景源


司法院資訊處製作；財團法人民間司法改革基金會備份。
